【裁判字號】    89,上易,711
【裁判日期】    890331
【裁判案由】    傷害
【裁判全文】
臺灣高等法院刑事判決                            八十九年度上易字第七一一號
    上  訴  人  臺灣臺北地方法院檢察署檢察官
    被      告  乙○○
右上訴人因被告傷害案件，不服台灣台北地方法院八十八年度易字第二三六０號，中
華民國八十九年一月四日第一審判決（起訴案號為台灣台北地方法院檢察署八十八年
度調偵字第一一一號），提起上訴，本院判決如左：
    主  文
原判決撤銷。
乙○○傷害人之身體，處罰金參仟元，如易服勞役以參佰元折算壹日。
    事  實
一、乙○○與甲○○間曾就互助會款事發生爭執，民國（下同）八十七年四月三十日
    晚間八、九時許（起訴書誤載為八十八年五月一日），甲○○至台北市○○街七
    十一巷十九弄二號找王葉蓮嬌時，與乙○○碰面，二人復因會錢問題發生爭執，
    乙○○竟基於傷害人身體之故意，出手毆打甲○○，致甲○○受有鼻樑擦傷一Ｘ
    ０．五公分、左上臂淤傷四Ｘ二公分及三Ｘ二公分、右手第五指淤傷一Ｘ０．五
    公分、前頭抓傷二Ｘ０．二公分等之傷害。
二、案經甲○○訴由台灣台北地方法院檢察署檢察官偵查起訴。
    理  由
一、認定犯罪事實所憑之證據及其理由：
  １、有罪認定之積極證據：
    (1)、告訴人之指證。
      、固然告訴人對於傷害行為發生之日期一節，先後供述有所不符。
        I、先於偵查及原審調查中指稱：「被告係於八十七年『五月一日』下午因
            會款問題發生爭執後，惱羞成怒，出手毆打其左肩，繼之打其右手大臂
            ，再抓其臉頰，並拿掃帚打伊，致其兩手臂膀、臉、脖子受傷（見台灣
            台北地方法院檢察署八十七年度偵字第九一一０號偵查卷宗中八十七年
            五月四日訊問筆錄、八十七年六月四日刑事告訴狀及原審八十八年九月
            九日、十月十一日訊問筆錄）。
        II、又於原審八十八年十一月十一日訊問時改口證稱：「其於晚上九點前往
            王葉蓮嬌家時被打，而隔日才去驗傷」等語。
      、但是由以下本院所列舉之各項證據，卻足以證明告訴人所言為真，而且被
          告實施傷害行為之時間應在八十七年四月三十日晚間八、九時許。
    (2)、告訴人提出之驗傷診斷書一紙。
        因為該驗傷診斷書上所載應診時間為八十七年五月一日，如告訴人所言屬實
        ，則本件傷害行為之時間應為八十七年四月三十日晚間。
    (3)、被告本人亦承認「曾於右揭時、地（詳細之時間雖然不記得，但對是於八十
        七年四、五月間，在王葉蓮嬌家中發生一節，卻不否認）與告訴人因會款問
        題而有爭執」一事。
      、八十七年度偵字第九一一０號卷內之八十七年五月十二日偵訊筆錄中，被
          告稱：「是告訴人打我」，顯見二人卻曾動手爭執過。
      、原審八十八年九月九日訊問時，被告供稱：「當天我們有吵架爭執，確是
          因會錢引起，但是我不可能打得動她，並沒有打她」等語。
      、由此亦可佐證當日被告及告訴人發生過爭執，進而動手傷害之可能性甚高
          。
    (4)、證人何美鳳及王葉蓮嬌之證詞。
      、何美鳳在原審八十八年十一月十一日訊問時，證稱：「當時是剛過了晚上
          九時沒多久，我出去溜狗，見到甲○○自王葉蓮嬌家跑出來，口中喊著打
          人了，打人了，至於當天日期是否為五月一日我不知道，只知道是晚上九
          點多」，「我看到甲○○跑出來後，接著我看到乙○○拿掃帚打甲○○」
          。
      、王葉蓮嬌則證稱：「（八十八年四月底、五月初某晚）只有那晚在我家談
          會錢的事，乙○○先到，甲○○後到，二人在談話其本人即去洗澡，時間
          約八時快九時，洗完澡後二人已不在了」。
      、由其二人之證詞內容，也可以佐證告訴人指訴之真實性。
  ２、原判決判斷以上各項證據證明力時，認為無從形成有罪之確信一節，其有違經
      驗法則之理由：
    (1)、按原審判決認為被告無罪之理由不外是：
      、因為告訴人指訴之犯罪時間前後有出入，顯有瑕疵可加指摘，故不採信告
          訴人事後更正之陳述，而認定告訴人最初之指訴內容較為可採，因此認定
          告訴人指訴之傷害行為發生時間為「八十七年五月一日下午」。
      、既然告訴人指訴之傷害時間己可確立，則告訴人提出之仁愛醫院驗傷診斷
          書所載應診時間為「八十七年五月一日下午八時三十分」。
      、但由證人何美鳳所述之目擊時間觀之，為「晚間九點多」，在驗傷時間之
          前，如果是發生在同一天的話，則告訴人顯然是在被毆前驗傷。
      、原判決因此認定，無法從前述驗傷診斷書上之記載，來判斷被告有在八十
          七年五月一日時間八、九時許毆打告訴人。
    (2)、但是：
    、有關傷害時間點之認定，是要斟酌全部證據而為綜合之判斷，而不應該如
          原判決之認定方式，不顧其他各項證據所呈現之事件面貌，獨立以告訴人
          前後之陳述來做比較，做出一個片面的決定，然後再以這樣的一個時間認
          定結論，做為檢證其他各項證據證明力之不可動搖基點，忘記了前開時間
          之認定本身即有斟酌餘地，其不妥之處甚為明顯。
      、其次在司法實務上，告訴人在提出告訴之際，會將犯罪時間記錯之情況，
          往往是法官經常面對的實際經驗。尤其是考慮到告訴人一開始僅是以口頭
          提出告訴，時間又是在相隔數天之後，其會因傷單記載之驗傷日期為「五
          月一日」，而誤以為該日是「傷害時間」，其可能性甚高，並不令人意外
          。
      、又無論是「五月一日」還是「四月三十日」，被告與告訴人二人曾在王葉
          蓮嬌家中發生爭執一事，終究是「確有其事」，而且還有人（何美鳳）親
          眼目睹告訴人遭被告持掃帚追打一節，從此難道不能佐證告訴人所言之真
          實性嗎﹖
      、另外因為「犯罪行為發生的時間」在已往之訊問中均未形成一個重要焦點
          （被告反稱是告訴人打其本人，因此雙方之爭執無非「是非對錯」而已，
          根本沒有意識到犯罪時地之確定問題），也無傳訊過任何一位證人，所以
          告訴人並沒有澄清之機會。等到原審傳訊過目擊證人，進一步質問傷害行
          為發生之確切時地後，告訴人才回憶起在隔天去驗傷，此種情形在經驗法
          則上，應該是可以接受的，也難逕以「因為指訴前後不一，所以已往指訴
          之真實性就一定高過後來之指訴」等語一筆帶過，然後即全盤否認其往後
          指訴內容之真實性。
  ３、綜上所述，本件事證已臻明確，被告本人所辯：「其僅在右揭時、地與告訴人
      因會款問題而有爭執，但並沒有傷害及毆打告訴人」云云，顯屬飾卸之詞，委
      不足採，是其傷害犯行洵堪認定。
二、被告所犯罪名及其刑之酌科：
  １、核被告所為係犯刑法第二百七十七條第一項之傷害罪。
  ２、爰審酌被告素行良好及其犯罪動機、所生危害、犯後態度等一切情狀量，處如
      主文所示之刑，並諭知易服勞役之折算標準。
三、撤銷改判之理由：
    依前所述，本案被告犯有傷害罪名，其犯行罪證明確，原審在判斷證據之證明力
    時，適用經驗法則不當，而以罪嫌不足對被告為無罪之諭知，上訴意旨憑此指摘
    原判決不當，經核為有理由，應由本院予以撤銷改判，對被告給予罪刑之宣告，
    以期適法。
據上論斷，應依刑事訴訟法第三百六十九條第一項前段、第三百六十四條、第二百九
十九條第一項前段，刑法第二百七十七條第一項、第四十二條第二項，罰金罰鍰提高
標準條例第一條前段、第二條，判決如主文。
本案經檢察官蔡茂松到庭執行職務。
中     華     民     國    八十九   年       三       月     三十一     日
                             臺灣高等法院刑事第二十四庭
                                 審判長法  官  陳  貽  男
                                       法  官  聶  齊  桓
                                       法  官  帥  嘉  寶
右正本證明與原本無異。
不得上訴。
                                       書記官  劉  貞  達
中     華     民     國    八十九   年       四       月       五       日
附錄：本案論罪科刑法條全文
刑法第二百七十七條第一項：
傷害人之身體或健康者，處三年以下有期徒刑，拘役或一千元以下罰金。


司法院資訊處製作；財團法人民間司法改革基金會備份。
